【裁判字號】    97,訴,2529
【裁判日期】    980326
【裁判案由】    營業稅
【裁判全文】
臺北高等行政法院判決
                                      97年度訴字第2529號
                              .
原      告  創億生物科技股份有限公司
代  表  人  甲○○
被      告  財政部臺北市國稅局
代  表  人  凌忠嫄（局長）住同上
訴訟代理人  乙○○
            丙○○
上列當事人間因營業稅事件，原告不服財政部中華民國97年8 月
4 日台財訴字第09700316760 號（案號：第00000000號）訴願決
定，提起行政訴訟。本院判決如下：
    主  文
原告之訴駁回。
訴訟費用由原告負擔。
    事  實
一、事實概要：
    緣被告機關以原告於民國（下同）94年5 月間進貨，取具涉
    嫌虛設之行號驊進有限公司（以下簡稱驊進公司）開立之統
    一發票銷售額新臺幣（下同）11,250,000元，營業稅額562,
    500元，作為進項憑證申報扣抵銷項稅額，虛報進項稅額562
    ,500元，經被告機關審理違章成立，乃核定補徵營業稅額56
    2,500 元，並按所漏稅額處3 倍罰鍰1,687,500 元。原告不
    服，申請復查，未獲變更，提起訴願遭決定駁回，遂提起本
    件行政訴訟。
二、兩造聲明：
    (一)原告聲明求為判決：原告經合法通知，未於準備程序及言
      詞辯論期日到場，據其提出之書狀，聲明及陳述如下：
                        1.訴願決定、原處分（含復查決定）
                          均撤銷。
                        2.訴訟費用由被告負擔。
    (二)被告聲明求為判決：1.駁回原告之訴。
                        2.訴訟費用由原告負擔。
三、兩造之爭點：被告以原告取具虛設行號開立之統一發票，作
    為進項憑證申報扣抵銷項稅額，核定補徵營業稅額562,500
    元，並按所漏稅額處3倍罰鍰1,687,500元，是否適法？
    (一)原告主張之理由：
      1.原告於94年5至6月間向訴外人驊進公司進貨一批並取得
        統一發票銷售金額11,250,000元做為進貨憑證。營業稅
        額562,500 元做為留存在申報書上的累積留抵稅額。被
        告逕行認定原告係取具虛設行號發票構成虛報進項稅額
        ，原告不服，就其補徵營業稅及罰鍰提起復查、訴願，
        均遭駁回。
      2.按判決不適用法規或適用不當者，為違背法令。被告係
        依加值型及非加值型營業稅法第51條第5 款規定處罰，
        所定虛報進項稅額，包括依本法規定不得扣抵之進項稅
        額，無進貨事實及偽造憑證之進項稅額而申報退抵稅額
        者。然本案原告確有進貨事實，依法不適用本條款。大
        法官釋字第337 號解釋：自應以納稅義務人有虛報進項
        稅額，並因而逃漏稅款者，始得據以追繳稅款及處罰。
      3.依法被告查核營業人取得涉嫌虛設行號涉案期間開立之
        統一發票申報扣抵銷項稅額案件，仍應就雙方進、銷貨
        情形覈實查核，如無法查明營業人確無向具進貨，且該
        涉嫌虛設行號已依規定按期申報進銷項資料，並按其應
        納稅額繳納者，應免予補稅處罰。
      4.台北高等行政法院89訴字第24107 號判決認取得虛設行
        號發票，不等同漏稅。本案事實和認定，自不能以推測
        或擬制之方法，作為裁判基礎。原告聲明撤銷訴願決定
        及原處分為有理由。
    (二)被告主張之理由：
      1.本稅
        (1)按「營業人左列進項稅額，不得扣抵銷項稅額：一、
          購進之貨物或勞務未依規定取得並保存第33條所列之
          憑證者。」「本法第51條第5 款所定虛報進項稅額，
          包括依本法規定不得扣抵之進項稅額、無進貨事實及
          偽造憑證之進項稅額而申報退抵稅額者。」為加值型
          及非加值型營業稅法第19條第1項第1款及同法施行細
          則第52條第1 項所明定。次按「……（一）取得虛設
          行號發票申報扣抵之案件：……2.有進貨事實者……
          （2） 因虛設行號係專以出售統一發票牟取不法利益
          為業，並無銷貨事實，故取得虛設行號發票之營業人
          ，自亦無向該虛設行號進貨並支付進項稅額之事實，
          除該營業人能證明確有支付進項稅額予實際銷貨之營
          業人，並經稽徵機關查明該稅額已依法報繳者，應依
          營業稅法第19條第1項第1款規定，就其取得不得扣抵
          憑證扣抵銷項稅額部分，追補稅款，不再處漏稅罰外
          ，其虛報進項稅額，已構成逃漏稅，應依營業稅法第
          51條第5 款規定補稅並處罰。……」「一、稽徵機關
          查核營業人取得涉嫌虛設行號涉案期間開立之統一發
          票申報扣抵銷項稅額案件，仍應就交易雙方之進、銷
          貨情形覈實查核，不得逕按本部83年7月9日台財稅第
          831601371 號函辦理，如無法查明營業人確無向其進
          貨，且該涉嫌虛設行號已依規定按期申報進、銷項資
          料，並按其應納稅額繳納者，應免予補稅處罰。二、
          本令發布日前之未確定案件，稽徵機關應儘速再予查
          核，依上開規定辦理。」為財政部83年7月9日台財稅
          第831601371號函及95年5月23日台財稅字第09504535
          500號令釋有案。
        (2)本件原告於首揭期間進貨，取具虛設行號驊進公司開
          立之統一發票6 紙，作為進項憑證申報扣抵銷項稅額
          ，虛報進項稅額562,500元，有被告96年7月20日財北
          國稅信義營業字第0960210966號、96年12月5 日財北
          國稅信義營業字第0960023607號調查函、刑事案件移
          送書及專案申請調檔統一發票查核清單等相關事證附
          卷可稽，違反前揭稅法規定，被告核定補徵營業稅額
          562,500 元並無不合，復查及訴願決定續予維持，洵
          屬有據。
        (3)分析驊進公司進貨情形：依前揭刑事案件移送書所載
          ，驊進公司於94年1月至8月間無銷貨事實，開立不實
          統一發票幫助他人逃漏稅，全部進項憑證均取自其他
          虛設行號，次依其94年度進貨來源分析，計取具志嶙
          企業有限公司（以下簡稱志嶙公司，虛設行號）55,1
          00,000元、錦纖實業有限公司（以下簡稱錦纖公司，
          撤銷登記）25,600,000元及瀚鋒有限公司（以下簡稱
          瀚鋒公司，虛設行號）5,647,500 元，總計進項金額
          86,347,500元（詳原卷P62至P63），上述公司全部屬
          異常公司，且均屬林美銀販售發票犯罪集團所掌控虛
          設之公司（詳原卷P131至P174臺灣臺北地方法院檢察
          署檢察官95年度偵字第9763號起訴書）。
          又驊進公司之前任負責人為萬國興，同時亦是瀚鋒
            公司現任負責人，顯見驊進公司與瀚鋒公司並無實
            際進銷貨交易事實，萬君違法行為業經被告移送刑
            責在案。（詳原卷P186至P189）
          第查，原告登記營業項目計有廢水處理、圬染土地
            整治服務、中藥批發（詳原卷P238至P241）等，而
            驊進公司登記營業項目為代理商、電子器材、設備
            批發（詳原卷P193至P197）等，兩家公司登記營業
            項目差異甚大，交易之可能性極微，且志嶙公司（
            呢絨、綢緞批發，詳原卷P60至P61）、錦纖公司（
            書籍、雜誌零售，詳原卷P49至P50）及瀚鋒公司（
            國產菸酒批發，詳原卷P33至P37）與驊進公司及原
            告行業性質亦為懸殊，難以判定確有交易之情，渠
            等既均屬無實際進銷貨事實之虛設公司，原告自無
            可能與驊進公司有進貨之實。。
        (5)論驊進公司營業稅申報繳納情形：蓋虛設行號之本質
          即在以「互開發票、以虛抵虛」，為避免因虛開銷貨
          發票導致應繳納營業稅，當會再取得不實進貨發票予
          以充抵，實際上並未繳納營業稅，以本件為例，驊進
          公司94年度營業稅僅申報2期，一期為1-2月，申報銷
          售額為零元，而進項憑證申報金額高達86,347,500元
          （其進貨對象即為上述志嶙公司、錦纖公司及瀚鋒公
          司），其進貨100﹪ 均屬不實，自無實際繳納營業稅
          額之情。另94年5-6月期營業稅，雖申報銷售額41,27
          7,650元，惟透過以94年1-2月期申報不實之留抵稅額
          虛抵銷項稅額操作後，固無繳納營業稅之實。（詳原
          卷P67至P69）
        (6)衡證上情，被告從上述驊進公司之上游、上上游進銷
          項來源及驊進公司申報繳納營業稅情形覈實查核，本
          件經審酌並無首揭財政部95年5 月23日令釋規定之適
          用，主張核無足採。
        (7)再依原告94年度營利事業所得稅結算申報書營業成本
          明細表及期末存貨明細表（詳原卷P70至P71）所載，
          其期初存貨商品為淨水設備，而本期進貨未銷售轉入
          期末存貨之商品為水療機、護眼按摩器、耳溫槍及其
          他醫療用品等，又原告94年度之進貨來源主要來自驊
          進公司，兩家公司行業性質既屬殊異，大量進貨後卻
          又大部分不出售而轉入存貨，站在經濟立場而言，其
          商業行為目的起人疑竇。
        (8)按「稅捐稽徵機關並未直接參與當事人間之私經濟活
          動，其能掌握之資料自不若當事人，是稅捐稽徵機關
          如已提出相當事證，客觀上已足能證明當事人之經濟
          活動，如當事人予以否認，即應就其主張之事實負舉
          證責任，以貫徹公平合法課稅之目的。」為最高行政
          法院94年判字第1796號判決要旨可資參考；又依行政
          程序法第40條規定：「行政機關基於調查事實及證據
          之必要，得要求當事人或第三人提供必要之文書、資
          料或物品。」，此即法定當事人之協力義務，蓋稅捐
          稽徵機關在核定稅額過程中，須納稅義務人協同辦理
          者所在多有，此協力義務，包括申報義務、記帳義務
          、提示文據義務等。又「當事人主張事實，須負舉證
          責任，倘其所提出之證據，不足為主張事實之證明，
          自不能認其主張之事實為真實。」為改制前行政法院
          36年判字第16號判例意旨，查本件被告曾二度發函請
          原告提示案關交易統一發票、進貨合約書、送貨單、
          簽收紀錄、實際接洽交易人、支付貨款憑證及進、銷
          、存貨帳證等證明交易事實資料供核（詳原卷P200至
          P205），惟原告悉未提示，已違背上述法定協力義務
          ，自應承擔不利益之後果，是原告空言主張，實無法
          證明驊進公司係其實際交易對象。
        (9)末查，驊進公司94年度無給付薪資、租賃及各類所得
          （詳原卷P10至P11），是驊進公司為無進銷貨事實之
          虛設行號甚明，原告自無可能與其交易。另原告所提
          臺北高等行政法院89年訴字第24107 號判例乙節，經
          查並無此號判決，況行政訴訟案件，行政法院受命法
          官應依職權調查證據據為判決，依憲法第80條規定，
          法官有依法獨立審判之權，縱屬類似個案，亦無拘束
          力，主張洵屬無據。本件依首揭財政部95年5 月23日
          令釋規定審酌，原告確無向驊進公司進貨，其取得不
          得扣抵進項憑證申報扣抵銷項稅額，已構成虛報進項
          稅額，被告補徵營業稅額562,500 元，揆諸首揭法條
          及函釋規定，尚無不合，請續予維持。
      2.罰鍰
        (1)按「納稅義務人，有左列情形之一者，除追繳稅款外
          ，按所漏稅額處1倍至10倍罰鍰，並得停止其營業：
          ……五、虛報進項稅額者。」為加值型及非加值型營
          業稅法第51條第5款所明定。
        (2)依一般商場交易常規，營業人為保障交易安全，對於
          交易對象自應審慎周全評估，俾確實取得實際交易對
          象之合法憑證，本件原告始終未提示案關交易之合約
          書、送貨單、貨款收付資料等證明交易事實之往來文
          件，如何對於交易對象加以審慎防範與加強注意？如
          上所述，稅捐稽徵機關並未直接參與當事人間之私經
          濟活動，是其注意義務應由參與交易之當事人負擔，
          本件原告自身疏於防範，已違反一般人之注意義務，
          主觀上已有非難性及可歸責性。
        (3)按取得虛設行號發票之營業人，自亦無向該虛設行號
          進貨並支付進項稅額之事實，其取得不得扣抵進項憑
          證申報扣抵銷項稅額，已構成逃漏稅，本件違章事證
          明確已如前述，原告於裁罰處分前未繳納稅款、未承
          認違章事實及承諾繳清罰款，依修正稅務違章案件裁
          罰金額或倍數參考表規定，被告按所漏稅額562,500
          元處3倍罰鍰1,687,500元，任事用法並無違誤，請續
          予維持。
      3.綜上論述，為此請求判決如被告答辯之聲明。
    理  由
一、原告經合法通知，未於言詞辯論期日到場，核無行政訴訟法
    第218條準用民事訴訟法第386條各款所列情形，爰依被告之
    聲請，由其一造辯論而為判決。
二、按「營業人左列進項稅額，不得扣抵銷項稅額：一、購進之
    貨物或勞務未依規定取得並保存第33條所列之憑證者。」「
    納稅義務人，有左列情形之一者，除追繳稅款外，按所漏稅
    額處1 倍至10倍罰鍰，並得停止其營業……五、虛報進項稅
    額者。」為加值型及非加值型營業稅法第19條第1 項第1 款
    及第51條第5 款所明定。次按「取得虛設行號發票申報扣抵
    之案件……2.有進貨事實者：（1 ）進貨部分，因未取得實
    際銷貨人出具之憑證，應依稅捐稽徵法第44條規定處以行為
    罰。（2 ）因虛設行號係專以出售統一發票牟取不法利益為
    業，並無銷貨事實，故取得虛設行號發票之營業人，自亦無
    向該虛設行號進貨並支付進項稅額之事實，除該營業人能證
    明確有支付進項稅額予實際銷貨之營業人，並經稽徵機關查
    明該稅額已依法報繳者，應依營業稅法第19條第1 項第1 款
    規定，就其取得不得扣抵憑證扣抵銷項稅額部分，追補稅款
    ，不再處漏稅罰外，其虛報進項稅額，已構成逃漏稅，應依
    營業稅法第51條第5 款規定補稅並處罰。」「稽徵機關查核
    營業人取得涉嫌虛設行號涉案期間開立之統一發票申報扣抵
    銷項稅額案件，仍應就交易雙方之進、銷貨情形覈實查核，
    不得逕按本部83年7 月9 日台財稅第831601371 號函辦理，
    如無法查明營業人確無向其進貨，且該涉嫌虛設行號已依規
    定按期申報進、銷項資料，並按其應納稅額繳納者，應免予
    補稅處罰。」為財政部83年7 月9 日台財稅第831601371 號
    函及95年5 月23日台財稅字第09504535500 號令所明釋。
三、查原告於94年5 月間進貨，取具涉嫌虛設之行號驊進有限公
    司開立之統一發票銷售額11,250,000元，營業稅額562,500
    元，作為進項憑證申報扣抵銷項稅額，虛報進項稅額562,50
    0 元，經被告機關審理違章成立，乃核定補徵營業稅額562,
    500 元，並按所漏稅額處3 倍罰鍰1,687,500 元。原告不服
    ，申請復查，未獲變更，提起訴願遭決定駁回各情，有被告
    刑事案件移送書、專案申請調檔統一發票查核清單、核定通
    知書、罰鍰處分書、復查及訴願決定書等附原處分卷及訴願
    卷內可稽。
四、原告循序起訴意旨略以：原告於94年5 至6 月間向訴外人驊
    進公司進貨一批並取得統一發票銷售金額11,250,000元做為
    進貨憑證，營業稅額562,500 元做為留存在申報書上的累積
    留抵稅額，被告逕行認定原告係取具虛設行號發票構成虛報
    進項稅額，並依加值型及非加值型營業稅法第51條第5 款規
    定處罰，然本案原告確有進貨事實，依法不適用本條款處罰
    ；依大法官釋字第337 號解釋應以納稅義務人有虛報進項稅
    額，並因而逃漏稅款者，始得據以追繳稅款及處罰；又被告
    查核營業人取得涉嫌虛設行號涉案期間開立之統一發票申報
    扣抵銷項稅額案件，仍應就雙方進、銷貨情形覈實查核，如
    無法查明營業人確無向其進貨，且該涉嫌虛設行號已依規定
    按期申報進銷項資料，並按其應納稅額繳納者，應免予補稅
    處罰。本案事實和認定，自不能以推測或擬制之方法，作為
    裁判基礎；為此請判決如原告訴之聲明云云。
五、本件兩造之爭點為被告機關以原告取具虛設行號開立之統一
    發票，作為進項憑證申報扣抵銷項稅額，核定補徵營業稅額
    562,500 元，並按所漏稅額處3 倍罰鍰1,687,500 元，是否
    適法？經查：
（一）稅法上客觀舉證責任，進項稅額涉及稅捐債權之成立，計
      算營業人實際應納稅額時，列為計算之減項，屬稅捐債務
      之消滅事實，故有關進項稅額之存在應由主張扣抵之納稅
      義務人負舉證責任，其必須證明「進貨事實」之真實性，
      又有關真實之交易及交易之書面資料，係由原告作成，交
      易之對象原告知之最詳，交易之書面資料又完全由其所掌
      握，基於「證據資料掌握」與「舉證便利」等因素對舉證
      責任分配法則之影響，原告自應就證據資料蒐集及詮釋負
      擔部分協力義務，此亦為司法院釋字第537 號解釋意旨所
      闡明。
（二）原告登記營業項目計有廢水處理、污染土地整治服務、中
      藥批發等，而驊進公司登記營業項目為代理商、電子器材
      、設備批發等（參原處分卷P238至P241；P193至P197頁之
      公司登記資料），兩家公司登記營業項目差異甚大。又原
      告94年度營利事業所得稅結算申報書營業成本明細表及期
      末存貨明細表所載，其期初存貨商品為淨水設備，而本期
      進貨未銷售轉入期末存貨之商品為水療機、護眼按摩器、
      耳溫槍及其他醫療用品等，又原告94年度之進貨來源主要
      來自驊進公司，兩家公司行業性質既屬殊異，大量進貨後
      卻又大部分不出售而轉入存貨，亦與常情有違；且驊進公
      司94年度無給付薪資、租賃及各類所得，再參以驊進公司
      94年度進貨來源分析，計取具志嶙企業有限公司（虛設行
      號）55,100,000元、錦纖實業有限公司（撤銷登記）25,6
      00,000元及瀚鋒有限公司（虛設行號）5,647,500 元，總
      計進項金額86,347,500元（詳原處分卷P62 至P63 ），上
      述公司全部屬異常公司，且均屬林美銀販售發票犯罪集團
      所掌控虛設之公司（參詳原卷P131至P174臺灣臺北地方法
      院檢察署檢察官95年度偵字第9763號起訴書）；次查分析
      驊進公司上游及上上游異常情形，其中：志嶙公司於93年
      10月29日設立，93年度進項來源100 ﹪取自其他異常公司
      【其中虛設行號智通興業有限公司60,000元、虛設行號尚
      泓興業有限公司15,000,000元】，銷項異常亦達100 ﹪，
      並同時銷售予虛設行號瀚鋒公司5,091,335 元（詳原處分
      卷P53 至P60 ），志嶙公司94年度無申報進項來源（進項
      不存在），銷項異常亦達100 ﹪。又錦纖公司93年度進項
      來源93.5﹪取自其他異常公司（其中虛設行號智通公司16
      ,257,070元、虛設行號尚泓公司15,000,000元），銷項異
      常亦達95﹪，94年度無申報進項來源（進項不存在），卻
      開立高達約4,700 萬元之銷貨統一發票幫助他人逃漏稅（
      詳原處分卷P40 至P49 ）。第查錦纖公司、智通公司及尚
      泓公司之負責人均為劉志鴻，而劉志鴻違反商業會計法案
      業經臺灣臺北地方法院95年度重訴字第159 號刑事判決處
      有期徒刑壹年，犯罪事實已論證綦詳，其中志嶙公司、錦
      纖公司及瀚鋒公司均係智通及尚泓公司無交易事實所虛開
      之銷貨統一發票之對象，確有幫助渠等充作進項憑證申報
      扣抵逃漏營業稅之情形（詳原處分卷P89 至P100）；本件
      經被告機關二度發函請原告提示案關交易統一發票、進貨
      合約書、送貨單、簽收紀錄、實際接洽交易人、支付貨款
      憑證及進、銷、存貨帳證等證明交易事實資料供核（詳原
      處分卷P200至P205），惟原告悉未提示案關發票、帳簿憑
      證及付款等證明交易事實資料供被告機關查核；核無首揭
      財政部95年5 月23日台財稅字第09504535500 號令釋免予
      補稅處罰或僅處以行為罰之適用。從而，被告機關以原告
      取得不得扣抵進項憑證申報扣抵銷項稅額，已構成虛報進
      項稅額；原核定補徵營業稅額562,500 元，揆諸首揭規定
      ，並無不合。
（三）末查原告係營業人，應知悉營業行為應取具實際交易對象
      憑證之規定，其猶持非實際交易對象之驊進公司開立之統
      一發票作為進項憑證，申報扣抵銷項稅額，自有違章之故
      意；縱無故意，亦有應注意能注意交易對象及憑證上銷貨
      營業人之同一性及真實性，竟未注意而收取非實際交易對
      象之虛設行號之統一發票，進而執之以進項稅額扣抵銷項
      稅額之過失，自應受罰。被告機關以原告於裁罰處分前未
      繳納稅款、未承認違章事實及承諾繳清罰款，爰依修正稅
      務違章案件裁罰金額或倍數參考表規定，按所漏稅額562,
      500 元處3 倍罰鍰1,687,500 元，揆諸首揭規定，亦屬有
      據。
六、綜上論述，原告起訴論旨，並非足採。被告機關以原告進貨
    ，未依法取得憑證，而取得非實際交易對象涉嫌虛設行號驊
    進公司開立之統一發票，作為進項憑證申報扣抵銷項稅額，
    核定補徵營業稅額562,500元，並按所漏稅額處3倍罰鍰1,68
    7,500 元，揆諸首揭規定，並無違誤，復查及訴願決定，遞
    予維持，亦無不合，原告徒執前詞，訴請撤銷，為無理由，
    應予駁回。
七、本件事證已臻明確，兩造其餘主張及證據，核與本判決所得
    心證及結果不生影響，毋庸逐一論述，附此敘明。
八、據上論結，本件原告之訴為無理由，爰依行政訴訟法第98條
    第1 項前段、第218 條，民事訴訟法第385 條第1 項前段，
    判決如主文。
中    華    民    國    98    年    3     月    26    日
              台北高等行政法院第六庭
                      審 判 長法  官   闕銘富
                              法  官   陳鴻斌
                              法  官   許瑞助
上為正本係照原本作成。
如不服本判決，應於送達後20日內，向本院提出上訴狀並表明上
訴理由，如於本判決宣示後送達前提起上訴者，應於判決送達後
20日內補提上訴理由書（須按他造人數附繕本）。
中    華    民    國    98    年    3     月    26    日
                              書記官   吳芳靜


司法院資訊處製作；財團法人民間司法改革基金會備份。
